【裁判字號】    95,訴,359
【裁判日期】    950912
【裁判案由】    分割共有物
【裁判全文】
臺灣雲林地方法院民事判決               95年度訴字第359號
原      告  己○○
訴訟代理人  庚○○
被      告  戊○○○
訴訟代理人  癸○○
被      告  乙○○
兼  上一人
訴訟代理人  丙○○○
被      告  甲○○○
            子  ○
兼  上二人
共      同
訴訟代理人  壬○○
被      告  丁○○○
兼  上一人
訴訟代理人  辛○○
上列當事人間請求分割共有物事件，本院於民國95年8 月29日言
詞辯論終結，判決如下：
    主      文
兩造共有坐落雲林縣二崙鄉○○段一○二七地號、地目建、面積
二八一‧四九平方公尺土地，依附圖甲案所示方法分割，即：
編號Ａ部分面積六七‧五五平方公尺土地分歸原告取得。
編號Ｂ部分面積二一三‧九四平方公尺土地分歸被告取得，並依
被告壬○○應有部分為一九分之三、被告戊○○○應有部分為一
九分之四、其餘被告之應有部分各為一九分之二保持共有。
訴訟費用由兩造按原應有部分比例負擔。
    事實及理由
一、原告主張：坐落雲林縣二崙鄉○○段1027地號、地目建、面
    積281.49平方公尺土地（下稱系爭土地），為兩造所共有，
    伊之應有部分為二五分之六、被告壬○○為二五分之三、被
    告戊○○○為二五分之四、其餘被告之應有部分各為二五分
    之二；雙方就系爭土地並無不為分割之協議，亦無因物之使
    用目的不能分割，惟因協議分割不成，為此爰依民法第823
    條、第824 條規定提起本訴。聲明：請求依附圖甲案，將系
    爭土地原物分割予兩造。
二、被告則主張：系爭土地為渠等之祖產，若要分割希望渠等能
    分配在系爭土地之西側，並願就分得之土地繼續保持共有狀
    態。聲明：請求依附圖乙案分割系爭土地。
三、得心證之理由：
  (一)按各共有人，除因物之使用目的不能分割，或契約訂有不分
    割之期限者，得隨時請求分割共有物。共有物之分割，依共
    有人協議之方法行之。分割之方法，不能協議決定者，法院
    得因任何共有人之聲請，命為左列之分配：(1)以原物分配於
    各共有人。(2)變賣共有物，以價金分配於各共有人，民法第
    823 條第1 項、第824 條第1 項、第2 項分別定有明文。原
    告主張：系爭土地為兩造所共有，每人應有部分如上所述；
    又共有人間並無不予分割之約定，亦無因物之使用目的不能
    分割等情，業據原告提出土地登記謄本為證，且為被告所不
    爭執。又原告主張以附圖甲案所示方法分割，被告堅持採乙
    案，兩造顯然無法以協議之方式分割，則原告訴請裁判分割
    ，即無不合。
  (二)其次，法院裁判分割共有物，除應斟酌共有人之利害關係及
    共有物之性質外，尚應斟酌共有物之價格、經濟效用及全體
    共有人之利益等公平決之。
    1.查，系爭土地地形南、北邊較長，東、西邊較短，狀似長
      方形，又系爭土地北臨二崙鄉○○路32巷巷道，東面緊臨
      同段1087地號土地，西面緊臨同段1014及1015地號土地，
      南邊則緊臨同段1028及1029地號土地，系爭土地其上除有
      第三人搭建之木造鐵皮頂雞舍外別無其他建物等情，業經
      本院勘驗現場明確，製有勘驗筆錄及現場草圖、現場照片
      各1 份附卷可稽；並有原告提出之地籍圖謄本1 份在卷可
      資參照。
    2.次查，系爭土地西半部南側所臨之同段1028地號土地，原
      告亦為共有人之一乙節，有原告所提出之土地登記謄本及
      地籍圖謄本各1 份在卷可憑。是原告主張：系爭土地西邊
      部分面積分歸為其所有，即可與其南邊之同段1028地號土
      地合併使用，而使其所有之1028地號土地通行分割取得之
      土地以聯接中興路等語。職故，本院參酌兩造各自所提之
      分割方案，除兩造主張所欲分配位置恰好相反外，其餘均
      屬相同及系爭土地周遭情狀，認依附圖甲所示方法分割，
      兩造取得之土地均屬方正，並均臨道路，對兩造均屬公平
      、合理，且符合土地整體之利用價值並兼及兩造間共有價
      值平等均衡原則，乃判決如主文第1 項所示。
四、末按分割共有物乃具非訟事件之性質，本院斟酌何種分割方
    法較能增進共有物之經濟效益，並兼顧兩造之利益，以決定
    適當之分割方法，不因何造起訴而有不同，故原告請求分割
    之訴雖有理由，惟關於訴訟費用負擔，以共有人全體各按其
    應有部分比例負擔，方屬事理之平，併此敘明。
五、訴訟費用負擔之依據：民事訴訟法第78條、第80條之1 、第
    85條第1 項但書。
中    華    民    國    95    年    9     月    12    日
                  民事第一庭    法  官  蔣得忠
以上正本係照原本作成。
如對本判決上訴，須於判決送達後廿日內向本院提出上訴狀。
中    華    民    國    95    年    9     月    12    日
                                書記官  賴成育


司法院資訊處製作；財團法人民間司法改革基金會備份。
